臺灣高等法院高雄分院民事裁定　　　　 100年度再易字第29號
再審原告　　劉慧玲即劉瑩筠
再審被告　　邱鑾
　　　　　　李銘松
上列當事人間塗銷所有權移轉登記等事件，再審原告對於民國10
0 年6 月2 日本院100 年度再易字第2 號確定裁定聲請再審，本
院裁定如下：
    主  文
聲請駁回。
聲請費用由再審原告負擔。
    理  由
一、再審意旨略以：伊前就本院99年度上易字第118 號及臺灣高
    雄地方法院（下稱高雄地院）98年度訴字第2075號民事判決
    （下稱原確定判決）提起第一次再審之訴，係以原確定判決
    認定訴外人莊國士與再審被告邱鑾間簽訂之合建契約即為最
    高法院48年台上字第1457號判例及民國73年5 月8 日民事庭
    決議意旨所謂之有特別情事，足以解釋當事人之真意僅在使
    用房屋，不及於使用土地，致為伊敗訴之判決，有適用法規
    顯有錯誤之再審事由。第二次再審之訴則係以本院99年度再
    易字第34號確定判決（下稱第一次再審確定判決）既認定莊
    國士與邱鑾間互相使用對方土地，非僅使用房屋，自應依上
    開判例及決議意旨判認渠等間有租賃關係存在，焉可以雙方
    無成立租賃關係之效果意思，而未依前開判例及決議內容認
    定租賃關係存在，據為第一次再審確定判決有適用法規顯有
    錯誤之再審理由。是伊前後二次再審之訴，理由不同，非以
    同一事由對於原確定判決或駁回再審之訴之確定判決，更行
    提起再審之訴，詎本院100 年度再易字第2 號民事裁定（下
    稱第二次再審確定裁定）逕依民事訴訟法第498 條之1 之規
    定，以第二次再審之訴為不合法裁定駁回，該裁定顯有錯誤
    適用民事訴訟法第498 條之1 規定之情事。爰依民事訴訟法
    第496 條第1 項第1 款提起再審之訴，聲明求為判決：(一)第
    一次再審確定判決及第二次再審確定裁定均廢棄；(二)高雄地
    院98年度訴字第2075號及本院99年度上易字第118 號民事確
    定判決均廢棄；(三)再審被告李銘松應將坐落高雄市○○區○
    ○段四小段690 、710 地號土地上同段3368建號即門牌號碼
    高雄市○○區○○街32號鋼筋混凝土造5 層樓房乙棟，於96
    年4 月6 日所為所有權移轉登記塗銷；(四)再審被告邱鑾應於
    再審原告給付新台幣（下同）90萬元時，將前項房屋所有權
    移轉登記為再審原告所有。
二、再審被告則以：再審原告仍然一再主張確定判決認定兩造間
    關於土地與房屋之間的利用關係不當，此與再審原告第一次
    再審之訴內容完全相同，只是文字稍做改變而已，再審原告
    本次請求顯然違背民事訴訟法第498 條之1 規定等語置辯。
    並聲明：再審之訴駁回。
三、按再審之目的，原在匡正確定終局判決之不當，以保障當事
    人之權益。惟為避免當事人以同一事由對於原確定判決或駁
    回再審之訴之確定判決，一再提起再審之訴，致浪費司法資
    源，自應予以限制，民事訴訟法乃增訂第498 條之1 規定：
    「再審之訴，法院認無再審理由，判決駁回後，不得以同一
    事由，對於原確定判決或駁回再審之訴之確定判決，更行提
    起再審之訴」（最高法院99年台再字第10號裁判要旨參照）
    。裁定已經確定而有第496 條第1 項或第497 條之情形者，
    得準用再審訴訟程序聲請再審，同法第507 條亦定有明文。
四、經查：
  (一)坐落高雄市○○區○○段四小段710 地號土地（下稱系爭土
    地）原為邱鑾所有，邱鑾於78年間與莊國士簽訂合建契約，
    約定由邱鑾提供該筆土地與莊國士合建，並由莊國士負責規
    劃設計及興建（嗣莊國士則連同將同段689 、690 地號土地
    規劃為基地而興建5 層樓房1 棟及18層大樓1 棟，其中5 層
    樓房即為系爭建物），邱鑾可取得系爭建物，莊國士則取得
    系爭土地應有部分1/2 及地下室所有權，嗣系爭建物興建完
    成後於79年7 月20日辦理第1 次所有權登記（俗稱保存登記
    ）由邱鑾取得所有權，邱鑾則依合建契約約定，將系爭土地
    應有部分1/2 於79年12月21日移轉登記給莊國士指定之國
    公司，嗣邱鑾95年9 月29日將其就系爭土地之應有部分1/2
    及建物以750 萬元出賣與李銘松，並已收受225 萬元價金，
    惟李銘松因邱鑾無法保證再審原告不會行使優先購買權，經
    要求返還價金遭拒後，訴請邱鑾返還該225 萬元，雙方於訴
    訟中調解成立，由邱鑾返還135 萬元，並於96年4 月3 日將
    系爭建物所有權移轉登記與李銘松；嗣邱鑾再於96年6 月20
    日以買賣為因，將其就系爭土地之應有部分1/2 移轉登記與
    李銘松所有等節，有合建契約、地政機關之異動索引資料附
    於原確定判決卷可稽外，並為兩造所不爭執，堪信為真。據
    此足見，邱鑾與莊國士係依合建契約分配系爭土地及建物，
    則渠等分配取得之房屋坐落於對方土地上，應係基於合建契
    約之約定而彼此同意相互容忍對方以系爭建物及地下室使用
    他方土地，邱鑾應無另行與國公司或莊國士成立租賃關係
    之意，始合乎合建契約之精神，況再審原告除援引前開判例
    及解釋意旨主張渠等間已成立推定之租賃關係外，並未能舉
    出足資證明渠等有合意成立租賃關係之論據，故確定判決因
    而認定雙方並無成立租賃關係之效果意思，自無適用法規顯
    有錯誤之情事。
  (二)再審原告提起第一次再審之訴，係以該等判決竟以莊國士與
    再審被告邱鑾間所簽訂之合建契約即為最高法院48年台上字
    第1457號判例及73年5 月8 日民事庭決議意旨所謂之有特別
    情事，足以解釋當事人之真意僅在使用房屋而不及於使用土
    地之情形，致為伊敗訴之判決，而有適用法規顯有錯誤之再
    審事由。嗣以第一次再審確定判決既認定莊國士與邱鑾間之
    真意係互相使用對方土地，非僅使用房屋而無使用土地，自
    應依上開判例及決議意旨認定渠等間有租賃關係存在，焉可
    以雙方無成立租賃關係之效果意思，而未依前開判例及決議
    內容認定租賃關係存在，據為主張第一次再審確定判決有適
    用法規顯有錯誤之再審理由，提起第二次再審之訴，此觀再
    審原告之再審之訴狀及補充理由狀即明。準此，再審原告提
    起之第一、二次再審之訴均係以邱鑾與莊國士（國公司）
    間並無得據以排除推定租賃關係之特別情事為由，指摘原確
    定判決及第一次再審確定判決所認定渠等間關於土地及房屋
    利用關係不當而有適用法規顯有錯誤之再審情事，據此足認
    再審原告係以同一事由更行提起再審之訴，本院就其所提第
    二次再審有民事訴訟法第498 條之1 所指之情，因而以其為
    不合法裁定駁回之，自無違誤，再審原告聲請再審，依上說
    明，並無理由，應予駁回。再審原告另對原確定判決及第一
    次再審確定判決所為主張部分（如再審原告是否得依土地法
    第104 條規定行使優先購買權？若得行使，則應支付之買賣
    價金應為若干等節），須以本件再審為合法且有理由，前訴
    訟程序再開或續行後，方有依序審究之餘地，本件再審既無
    理由，前訴訟程序即無從再開或續行，本院就此部分自無庸
    審究。
五、據上論結，本件再審為無理由，依民事訴訟法第507 條、第
    95條、第78條，裁定如主文。
中    華    民    國   100    年    10    月    26    日
                            民事第二庭
                                審判長法官  許明進
                                法      官  黃國川
                                法      官  蘇姿月
以上正本證明與原本無異。
本件不得抗告。
中    華    民    國   100    年    10    月    26    日
                                書  記  官  鄭翠芬